臺灣高等法院民事裁定
105年度重上字第777號
聲  請  人  陳榮陽  



上列聲請人就祭祀公業陳聖王與陳瑞庭等間請求所有權移轉登記
事件（105年度重上字第777號)，以利害關係人身分為祭祀公業
陳聖王聲請選任特別代理人，本院裁定如下：
    主  文
選任陳榮貴（民國00年00月00日生，身分證統一編號：Z0000000
00號）於祭祀公業陳聖王與陳瑞庭等間請求所有權移轉登記訴訟
事件，為祭祀公業陳聖王之特別代理人。
    理    由
一、聲請人聲請意旨略以：伊之祖父陳奎碧、父親陳永謙均為上
    訴人祭祀公業陳聖王（下稱上訴人）之派下員，陳奎碧、陳
    永謙生前皆曾任上訴人之管理人，伊為其等後代男系子孫，
    依法繼承為上訴人之派下員，而上訴人由陳協龍、陳俊良、
    陳榮貴、陳炳堅（下稱陳協龍等4人）為法定代理人，上訴
    人已終止與陳溪木、陳石、陳瑞雲、陳瑞庭、陳長壽、陳烏
    塗、陳瑞日等7人（下稱陳溪木等7人）就坐落新北市○○區○○
    段0○0○0地號土地（下稱系爭土地）之借名登記契約，對被
    上訴人陳瑞庭等人（下稱被上訴人）提起本件訴訟，請求返
    還系爭土地，本件訴訟勝敗影響派下員權益，伊自屬本件訴
    訟之利害關係人，而審判長於民國110年6月11日以上訴人之
    派下員非僅陳德樹、陳協龍、陳俊良、陳榮貴、陳榮陽、陳
    桐隆、陳炳堅、陳仁吉、陳俊佑、陳銘輝、陳東睿、陳進發
    、陳天註等13人（下稱陳德樹等13人），上訴人未提出經合
    法召集全體派下員大會選任管理人紀錄等資料，難謂已依法
    選任陳協龍等4人為管理人，裁定命上訴人應於裁定送達後3
    0日內，補正上訴人之法定代理人，逾期即駁回上訴及追加
    之訴（下稱系爭裁定），系爭裁定理由所認上訴人之派下員
    不僅陳德樹等13人，因派下員人數眾多，囿於個人資料保護
    等因素，恐難以於系爭裁定送達30日內，確認派下員名冊，
    更難於疫情警戒期間召集派下員選任管理人補正法定代理人
    ，為使本件訴訟不受延滯，實有為上訴人選任特別代理人必
    要，俾利後續訴訟程序進行，而陳榮貴為伊胞兄，同為上訴
    人之派下員，就本件訴訟亦有利害關係，且其自本件訴訟起
    訴時迄今，皆以法定代理人身份參與訴訟，瞭解本件訴訟之
    始末，選任陳榮貴為本件訴訟之特別代理人最為適當，爰依
    民事訴訟法第51條第2項規定為選任特別代理人聲請等語。
二、按無訴訟能力人訴訟行為，應由法定代理人合法代理，且祭
    祀公業條例於97年7月1日公布施行後，未登記為法人之祭祀
    公業具非法人團體性質，提起上訴應由其管理人為法定代理
    人合法代理，固為上訴之合法要件，惟管理人是否經合法選
    任，攸關該祭祀公業法定代理權有無欠缺，法院於此不問其
    訴訟進行至如何之程度，應依職權調查之，縱其實際尚有欠
    缺，苟非不能補正，仍應以裁定酌定期間命為補正，迨逾期
    不為補正時，始得認其上訴為不合法，而以裁定駁回之（最
    高法院101年度台抗字第255號裁定參照）。次按無訴訟能力
    人有為訴訟之必要，而無法定代理人或法定代理人不能行代
    理權者，其親屬或利害關係人，得聲請受訴法院之審判長，
    選任特別代理人。本法關於法定代理之規定，於法人之代表
    人、第40條第3項之代表人或管理人、第4項機關之代表人及
    依法令得為訴訟上行為之代理人準用之。民事訴訟法第51條
    第2項、第52條亦有明文。　　
三、經查：
　㈠上訴人於原審提起本件訴訟，以上訴人由陳魁、陳海雁所設
    立，派下員有陳德樹等13人，選任陳協龍等4人為管理人，
    上訴人業於103年7月25日召集派下員會議，決議終止上訴人
    與陳溪木等7人間系爭土地之借名登記契約，據此請求被上
    訴人返還系爭土地，並將系爭土地暫時登記為陳協龍等4人
    分別共有，經原審判決駁回上訴人之訴，上訴人不服提起上
    訴，並於第二審程序為訴之追加之情，均有本件訴訟卷證資
    料可據。
　㈡而審判長前以上訴人主張「祭祀公業陳聖王」係由陳魁、陳
    海雁共同設立，且派下員為陳樹德等13人之情，與卷附系爭
    土地之土地登記謄本、日據時期登記簿、臺帳謄本、備忘錄
    、「祭祀公業陳聖王處分祀產分配公款領取清冊」不符，且
    其主張上訴人業經選任陳協龍等4人為管理人一節，則未提
    出經合法召集「祭祀公業陳聖王」全體派下員大會（包括上
    開備忘錄所載派下員陳林桂、「立備忘錄人」所載派下員14
    人及「祭祀公業陳聖王處分祀產分配公款領取清冊」所載派
    下員等之祭祀公業陳聖王全體派下員）、選任管理人紀錄等
    資料為據，上訴人以陳協龍等4人為「祭祀公業陳聖王」法
    定代理人，於原審提起本件訴訟、提起上訴及於上訴程序為
    訴之追加，其法定代理權尚有欠缺，以110年6月11日裁定限
    上訴人於30日內檢具相關資料，補正合法之法定代理人，逾
    期未補正，即駁回上訴及追加之訴。上訴人雖於110年7月19
    日提出民事補正暨陳述意見狀，以上訴人派下現員為51人，
    其中33人同意選任陳協龍等4人為管理之，並提出選任同意
    書、派下現員名冊及系統表為據（見本院卷五第185至265頁
    ）。然不僅上訴人迄未特定上開備忘錄所載派下員陳林桂、
    「立備忘錄人」所載派下員14人及「祭祀公業陳聖王處分祀
    產分配公款領取清冊」所載派下員等之「祭祀公業陳聖王」
    全體派下現員姓名、人數，並據此召集全體派下員大會選任
    管理人以為補正，僅以提出選任同意書方式主張陳協龍等4
    人已合法代理上訴人，然對照上訴人所提派下現員名冊及系
    統表所載，簽署選任同意書之人顯未包括陳林桂等「祭祀公
    業陳聖王」之派下員全體，且「祭祀公業陳聖王」派下現員
    為何、人數究為若干均未確定且有疑義，尚難謂陳協龍等4
    人業經「祭祀公業陳聖王」派下員選任為合法管理人，自難
    遽認上訴人所提選任同意書已補正陳協龍等4人為合法之法
    定代理人。
  ㈢上訴人既未補正合法之法定代理人，陳協龍等4人自不能在上
    訴人與被上訴人間之本件訴訟代表上訴人，上訴人無法定代
    理人或法定代理人在本件訴訟中不能行使代理權甚明。又聲
    請人之祖父陳奎碧曾為「祭祀公業陳聖王」之管理人，其父
    親陳永謙曾為「祭祀公業陳聖王處分祀產分配公款領取清冊
    」所載派下員，有系爭土地日據時期登記簿、臺帳謄本、「
    祭祀公業陳聖王處分祀產分配公款領取清冊」可據，聲請人
    因繼承陳永謙而為「祭祀公業陳聖王」派下員可資確認，而
    本件訴訟勝敗影響派下員權益，聲請人自屬本件訴訟之利害
    關係人，為利訴訟之進行，避免久延遭受損害，聲請為上訴
    人選任特別代理人，以補正法定代理權之欠缺，核無不合，
    應予准許。爰審酌陳榮貴與聲請人為兄弟，同為「祭祀公業
    陳聖王」之派下員，陳榮貴自本件訴訟起訴迄至第二審程序
    ，皆以上訴人管理人身分參與訴訟，對於本件訴訟知之甚詳
    ，且上訴人已具狀陳述同意選任陳榮貴為特別代理人之聲請
    等語（見本院卷五第176頁），因認選任陳榮貴於本件訴訟
    為上訴人之特別代理人為當。
四、據上論結，本件聲請為有理由，爰裁定如主文。
中　　華　　民　　國　　111 　年　　10　　月　　25　　日
                  民事第十五庭
                      審判長法  官  陳慧萍
正本係照原本作成。
不得抗告。
中　　華　　民　　國　　111 　年　　10　　月　　25　　日
　　　　　　　　　　　　　  書記官  林雅瑩